臺灣高等法院臺中分院刑事判決　　94年度重上更(四)字第68號
上　訴　人
即　被　告　甲○○
選任辯護人　宋永祥　律師
　　　　　　陳芝荃　律師
　　　　　　桑銘忠　律師
上列上訴人因貪污治罪條例等案件，不服臺灣臺中地方法院中華
民國86年4月7日第一審判決（民國83年度訴字第3130號，起訴案
號：臺灣台中地方法院檢察署民國83年度偵字10029號、13000號
），提起上訴，經判決後，由最高法院第四次發回更審，本院判
決如下：
    主 　　 文
原判決關於甲○○被訴利用職務上之機會詐取財物罪部分撤銷。
甲○○依據法令從事公務之人員，利用職務上之機會，詐取財物
，處有期徒刑柒年，褫奪公權年。犯罪所得財物新台幣貳佰肆
拾玖萬零伍佰陸拾柒元應予追繳，並發還被害人台灣省水利局（
現為經濟部水利局）機械工程隊，如全部或一部無法追繳時，以
其財產抵償之。
    事 　 　實
一、甲○○係前台灣省水利局機械工程隊（下稱機工隊）副工程
    師，於民國（下同）八十一年間，擔任機工隊台中施工所主
    任，負責中部地區水利局交付該機工隊辦理之工程發包施工
    之督導，及核銷承包商之請款業務，係依據法令從事公務之
    人員。其於八十年十一月初，與賴靖森共同謀議，由其出資
    ，而以賴靖森名義成立仁友工程行，專門售予機工隊台中施
    工所發包工程之材料。八十一年間，機工隊承辦水利局第三
    工程處所發交之大安溪子堤防工程，由甲○○負責承辦發
    包。甲○○因欲承包該工程，而仁友工程行未具承包資格，
    甲○○乃囑賴靖森向日富營造公司負責人楊錫旋借牌，楊錫
    旋以抽取得標價百分之十酬碼為條件應允之。甲○○、賴靖
    森順利以日富營造公司名義得標後，即由賴靖森負責該工程
    之施工。嗣八十一年七月七日發生水災，造成該工程部分受
    損。甲○○因急需款項發放工資，且賴靖森因犯案待執行，
    工程無法順利進行，乃於水災發生後不久與賴靖森同赴台中
    榮民總醫院，找當時住院、平日專門承包機工隊工程之榮孟
    企業有限公司負責人阮松壽商議，請其借款新台幣（下同）
    一百零四萬元以供支付材料發放工資之用，並邀其出院後承
    受後續工程，若同意承受後續工程，該一百零四萬元亦由阮
    松壽承受，阮壽松同意考慮，並借與甲○○一百零四萬元。
    嗣甲○○為詐得較高額理賠款，竟於同年七月廿三日會勘災
    害現場時，向台灣產物保險股份有限公司承辦人姚肇業，及
    東方保險公證人公司負責人林清根，力爭受損鼎塊需重新施
    作、下沈鼎塊需吊起拉高，否則無法通過驗收，致保險公司
    及公証公司人員亦首肯其說，而同意理賠鼎塊重作款項。東
    方保險公證人有限公司於八十一年八月廿八日提出公證報告
    ，擬賠金額計，十噸元鼎塊部分理賠八十五萬六千六百八十
    八元、二十噸元鼎塊理賠八十一萬四千九百四十九元（以上
    皆含施工費）、及重新施作鼎塊所需水泥八十四萬二千九百
    三十元，共計二百五十一萬四千五百六十七元，另理賠堤防
    挖方、舖塊石、土坡整修、臨時運輸道路、臨時擋排抽水、
    鐵模及雜項工程等，合計共理賠三百三十四萬五千零三十二
    元（擬核給金額並經機工隊同意），台灣產物保險股份有限
    公司於八十一年九月廿三日同意理賠，並寄發同額之支票一
    紙予機工隊收執，該款項並於八十一年九月三十日入於機工
    隊之帳戶。阮松壽於八十一年七月底八月初出院後，甲○○
    告以只需修護堤坡及其他受損部分，而鼎塊只要僱工部分修
    護即可，並未告以，就鼎塊部分其已向保險公司力爭，及保
    險公司是否已同意理賠其中一半之重作金額，及就鼎塊部分
    應予重作。阮松壽經請工頭丙○○核估修護有關堤坡（含挖
    方、舖塊石、灌漿）、臨時道路、擋排水設施及鼎塊修護，
    實際上約只需經費一百萬元，後續未完成之邊坡砌石部分需
    四百六十萬元工資材料費，並向楊錫旋瞭解，該工程除土方
    工程、挖土工程、基礎工程及鼎塊製造工程均已駿工，工程
    款業已領取外，賸餘未完成之工程款尚有八、九百萬元，初
    估有近二百萬元之利潤，乃答應承接該工程後續部分，並承
    受前借與甲○○之一百零四萬元。在修補損害方面，並命工
    頭丙○○僅修護堤坡及其他受損部分，鼎塊部分只僱工修補
    受洪水沖損之邊角，花費二萬四千元，而未重新施作。依機
    工隊之規定，必須承包商實際有修護支出費用，並檢據核實
    無誤後，方得支付理賠金。甲○○明知鼎塊部分只僱工修補
    花費二萬四千元，並未再購買水泥重作，因其為仁友工程行
    之實際負責人，為圖詐領該部分保險金，甲○○乃於八十一
    年十二月十二日，授意不知情之楊錫旋，提出災害補償申請
    書及同意切結書，領取十噸元鼎塊、二十噸元鼎塊部分之施
    工費理賠款，連同其餘理賠施工費合計一百八十六萬三千元
    ，楊錫旋扣除百分之十之酬金後將餘額交給阮松壽，甲○○
    利用保管仁友工程行之印章及發票之機會，責由不知情之阮
    松壽，將仁友工程行之印章及發票拿至施工所，由甲○○囑
    時任施工所點工，亦不知情之胡創凱，偽填上機工隊向仁友
    工程行購買八十四萬二千九百三十元水泥以作鼎塊用之發票
    ，足生損害於仁友工程行之名義負責人賴靖森，甲○○並在
    上開不實發票上核章後，據以向機工隊請領前述之理賠金，
    而後將該水泥款項連同仁友工程行之砂石理賠款四十萬七千
    七百九十六元（按仁友工程行係以自己名義承包後，轉向阮
    松壽所經營之砂石廠購買砂石）合計一百二十五萬零七百二
    十六元，以機工隊名義之支票寄予阮松壽，阮松壽並將之存
    入其妻之戶頭而予兌現，事後並用於工程之款項所用。甲○
    ○以詐術而由阮松壽領得之十噸元鼎塊保險金八十五萬六千
    六百八十八元、廿噸元鼎塊保險金八十一萬四千九百四十九
    元、重新施作鼎塊所須水泥之保險金八十四萬二千九百三十
    元，計二百五十一萬四千五百六十七元，扣除丙○○實際有
    修護災害受損部分，及鼎塊部分僱工修補邊角花費二萬四千
    元外，共詐得二百四十九萬零五百六十七元。後因台灣省水
    利局第三工程處負責前述工程之監工林萬銅，對上開水泥發
    票不同意核銷，甲○○找楊錫旋索取發票彌縫不果，楊錫旋
    詢問阮松壽，阮松壽始知悉全情。
二、案經臺灣臺中地方法院檢察署檢察官指揮法務部調查局台中
    市調查站移送及臺灣臺中地方法院檢察署檢察官自動檢舉偵
    查起訴。
    理 　 　由
一、訊據上訴人即被告甲○○，否認有右揭犯行，辯稱：賴靖森
    成立仁友工程行，是賴自己的意見，賴靖森向日富營造公司
    借牌，也是賴自己與日富接洽，伊不清楚，伊並未承作大安
    溪子堤防工程，該工程由日富營造公司得標，賴靖森是楊
    錫旋之工地代理人，水災發生後，公證人公司林清根到現場
    勘查損害，伊未提出任何意見，理賠金額係公證人公司所開
    列的，該項理賠係楊錫旋以書面及電話要求理賠，另外也有
    要求阮松壽重新施作水災鼎塊受損部分，水泥係叫楊錫旋購
    買，重新施作鼎塊所購買八十四萬二千九百三十元水泥發票
    ，是阮松壽拿來的，當時發票之名稱及數目已寫好，何人所
    寫，伊不知，何況有叫胡創凱幫忙寫發票各等語。惟查：
　(一)關於甲○○確係仁友工程行之實際負責人，且賴靖森係基於
  　甲○○之授意，而有借牌得標等情，已據已判決無罪確定之
    同案被告賴靖森於原審偵、審中供陳甚明，核與證人日富營
    造公司實際負責人楊錫旋所證述情節相符，又前開工程遭受
    水災後，賴靖森即離開工地現場，且賴靖森當時有案在身，
    而於八十一年七月七日，向阮松壽之妻取得一百零四萬元，
    事後並由阮松壽接手該工程等情，業據賴靖森、阮松壽供述
    明確，並有賴靖森書立之收據，及台灣台中地方法院檢察署
    刑案資料查註紀錄表各一紙在卷可考。依賴靖森於八十一年
    三月二十日，已因偽造文書案經判刑八月確定，且於八十一
    年九月十四日因未到案執行，而經執行單位通緝之情以觀，
    甲○○所承包之工程確難由賴靖森來完成。而甲○○在八十
    一年七月廿三日第三次會勘災害現場時，曾要求姚肇業、林
    清根，須理賠鼎塊重新施作或吊起拉高，否則無法通過驗收
    等情，亦據姚肇業於偵查中證稱：「‧‧‧八十一年七月廿
    三日當天，經東方公司查看，認為雖有部份鼎塊破損，但是
    鼎塊已實際達到防災功效，實在不需要再重作，但是機工隊
    人員表示，鼎塊有破損、下陷，將來無法按設計高層驗收，
    所以一再表示需要辦理鼎塊理賠」（見八十三年度他字第四
    八五號卷第一四○頁）；林清根於偵、審中證述：「第三次
    亦由甲○○通知我，說現場已開挖要我前去估算損失，我乃
    與姚（肇業）先生共赴現場會勘，現場由機工隊開挖了五、
    六處遭掩埋區域，經詳細估算，丁壩及鼎塊有下陷及損壞而
    未有流失情形，我乃告知甲○○，該等鼎塊實已達原設計防
    災之功效，而又未流失，鼎塊部份不應理賠，而甲○○表示
    ，該等工程尚未驗收，鼎塊下陷或遭沖損都不能通過驗收，
    勢必重作鼎塊或予調升回原設計位置，始能通過驗收‧‧‧
    」各等語（見八十三年度他字第四八五號卷第一六四頁反面
    、八十三年度偵字第一○○二九號卷第六七頁、原審卷第二
    宗第一一二頁、本院上訴卷第一宗第九十五頁反面），又於
    偵查中被訊及，甲○○表示對保險理賠未提出任何意見時，
    林清根答稱：「該工程受災，曾三度至現場估查，若沒有受
    損，我與保險公司人員沒必要那麼辛苦，又機工隊曾以公文
    （八十一年七月十四日八一水機工字第三七九○號函，參原
    審卷第二宗第六十七頁）要求那些理賠項目，保險公司與我
    均需一一查估，本來有關鼎塊雖有破損，我與保險公司本不
    予理賠，但經開挖及機工隊要求，所以才有上述之理賠數據
    ，絕非我與保險公司自行核算」（見八十三年度偵字第一○
    ○二九號卷第四四頁反面）等語，無訛。故被告辯稱，水災
    發生後，公證人公司林清根到現場勘查損害時，伊未提出任
    何意見云云，應係卸責之詞，無足採取。林清根嗣後雖改稱
    ：伊與保險公司姚肇業前後三次到現場去查估，第三次在現
    場開挖五、六個地方遭掩埋區域，發現鼎塊有的斷頭、有的
    磨平、也有下陷，因為影響到堤防的安全，應該要修復，需
    要提高、填補底部，一定要修復，壞掉部分要重做，照現場
    情形，鼎塊損壞部分需要重做十噸有一一四個，二十噸有六
    十七塊，重做加墊高費用大約二百三十幾萬，花二萬四千元
    ，不可能修護，後來該工程有無照理賠去施作，我不知道等
    語（見本院更二審卷(一)第一一七頁），然不惟與其於上開偵
    審時，及證人姚肇業之供詞有異，且按證人之供詞，於距離
    案發時刻較近時，記憶較為清晰，亦較無機會受他人干預而
    佈詞預設情節，其於彼時之供述，自較真切可信，從而證人
    林清根於上開偵審時之供詞，應較為可採，且鼎塊其後有無
    重新施作，其無法確定，該證詞亦不足為被告有利之證明。
　(二)又阮松壽於水災過後接手該工程，並未購買水泥及重新施作
  　鼎塊部分，業經阮松壽於偵、審中證述：我八十一年七月底
    八月初，接下仁友工程行之後續工程後，即從未買過水泥，
    至於向機工隊領取水泥補償款，是甲○○通知我領款，本來
    甲○○要我拿出八十多萬元水泥之發票，我說並未買，何來
    發票，才將仁友工程行之發票給他，我不知道他如何開；當
    時鼎塊並沒有損害，只有邊坡受到損害，我有負責將水災後
    下沈之鼎塊拉高，並將鼎塊下方流失之基礎填平，來撐持鼎
    塊，鼎塊的角再修補花了兩萬多元，但並沒有重新製作鼎塊
    ，損害是邊坡及砌石部分，鼎塊部分並未重做各等語，甚明
    （見八十三年度他字第四八五號卷第七五頁反面、第一八三
    頁反面；原審卷第一宗第五十四頁反面、第七十一頁反面、
    第一二三頁反面、第一三三頁、第一四二頁；本院更一審卷
    第六十五頁反面），又前開工程實際施工之證人丙○○於偵
    查中亦證稱：「‧‧‧八十一年七、八月間，阮松壽僱我進
    行『大安溪子堤防工程』施工，當場‧‧‧十噸之鼎塊護
    壩及二十噸三角鼎塊丁壩（俗稱『肉粽』）有十數個部份破
    損，我乃將破損之『肉粽』修護（僅以水泥修補，並未重新
    灌作）‧‧‧」，又經訊及前開工程至施工完畢，有無重新
    構築十噸鼎塊一百十四個、二十噸鼎塊六十七點五個等情時
    ，答稱：「沒有此事，我只以機工隊提供之水泥修護十多個
    鼎塊，並未如所述重新或吊高填土」（見八十三年度他字第
    四五八號卷第一一七頁正、反面，第一八○頁正、反面）「
    ‧‧‧鼎塊缺角部份，我叫工人修護了一、二十個，共三、
    四個工人，用了四天，每日薪一千五、六百元左右，共支二
    萬四千元‧‧‧」等語（見八十三年度偵字第一○○二九號
    卷第六十四頁），足見水災過後確無購買水泥重新施作鼎塊
    之情事。證人阮松壽雖於本院前審審理中，就前開事實供稱
    忘記了等語（見本院上訴卷(一)第六十三頁反面），並於前審
    訊問時翻異前詞，供稱，有買水泥重新構築頂塊云云（本院
    更一卷第四十一頁反面、第六十六頁及更二審卷(一)第一○五
　  、一○六頁頁），惟經核與其前開歷次於偵、審中所陳，及
　  證人丙○○所陳，顯不相符，應係迴護被告之詞，不足為憑
　  。另阮松壽於偵查時雖供承：「‧‧‧八十一年七月底我至
    子溪堤防工程現場時，曾要求丙○○陪同我一起至現場查
    看估價，當時該工程基礎土方、十噸元鼎塊護壩及二十噸三
    腳鼎塊丁壩工均已完成‧‧‧」等語（見他字卷第七十七頁
    ），然阮松壽上開供述，僅在說明鼎塊部份業經構築完成，
    並無經水災損壞部份業經修復之供述，且其當日係前往「查
    看估價」，自無鼎塊修復完成之可能，況上開工程之災害復
    舊，係自八十一年八月二日開始，有卷附工程監工日報可稽
    （見八十三年度偵字第一三○○○號卷附件四），益見上開
    工程鼎塊部份之損壞，不可能於八十一年七月底前即已修復
    ，是阮松壽此部分之供詞，亦不得資為被告有利之認定。至
    證人丙○○於前審經被告甲○○聲請傳訊時證稱：伊不是修
    護鼎塊，是因坡堤坍塌下來，砂石堆在基礎地方，伊因用挖
    土機清砂石時，不慎損傷到鼎塊，才叫工人將損破鼎塊修補
    ，並不是修護鼎塊本身，鼎塊會造成缺角原因，與水災受損
    無關各等語（見本院更一審卷第五三頁反面及更二審卷 (一
    )第八七頁），惟上開工程鼎塊受損，確由於八十一年七月
    七日水災所造成，業經姚肇業、林清根等證述屬實，丙○○
    證稱，鼎塊會造成缺角原因，應與水災受損無關等語，應屬
    個人臆測之詞，尚難憑採，從而上開『大安溪子堤防工程
    』因水災所造成之鼎塊受損，並未經實際施工者阮松壽及丙
    ○○另行購買水泥並重新構築，應可認定。被告甲○○於本
    院審理時，猶請求傳訊阮松壽與丙○○以證明鼎塊確有重新
    施作，係賴靖森將後續工程讓與阮松壽云云。惟於原審偵審
    中已供述甚明，本院認為無庸再予傳訊，併此敘明。
　(三)證人即機工隊本件工程監工林萬銅於調查站證稱：大水過後
  　，我曾查看過該工程，二十噸鼎塊未有損失，故未要求機工
    隊重作。於偵查中證稱：當時水災時，鼎塊被水淹沒，水退
    後鼎塊沒有損壞。於上訴審稱：水災後，施工鼎塊被泥沙掩
    蓋，沒有重新施作，對施作完鼎塊，沒有影響，斷塊有修補
    ，並沒有重新打掉施作，修補鼎塊祗是缺角的修補，量很少
    ，機工隊後來有一張發票給我認證，我沒有認證等語（見偵
    查卷第一二一頁、第一二三頁、上訴卷第一五○頁）於本院
    前審審理時結證稱：關於該工程，就如我以前所述，在在均
    足證，本件工程水災後，並無重新施作鼎塊。
　(四)證人即台灣治水工業股份有限公司（以下簡稱台灣治水公司
  　）經理涂英明於調查中曾證稱，該公司出租予機工隊之二十
    噸元鼎塊鐵模，於八十一年七月間，洪水過後，部分有損壞
    ，該公司乃於八十一年八月一日起至同年月九日，陸續將鐵
    模運回桃園公司進廠修理（見偵字第一○○二九號卷第十九
    頁），證人即安川利水工業股份有限公司（以下簡稱安川公
    司）經理盧榮洲於調查中亦陳稱，該公司出租予機工隊之十
    噸元鼎塊鐵模，於八十一年七月間，洪水過後有受損，該公
    司乃於同年七月二十八日及同年八月一日，將所有受損害及
    現場剩餘之鐵模運回公司修理等語（見偵字第一○○二九號
    卷第二十一、二十二頁），並各提出鐵模損壞損失統計表、
    點收清單等件影本為證，然查台灣治水公司出租予機工隊之
    鐵模係二十組，但損壞及損失合計六組，其中損壞部份約佔
    四組，已無法修復使用，受災損後所餘九組鐵模堪用，若以
    正常工作進度，每日製作一次，則完成六十七點五個鼎塊，
    需時七點五個工作天，若因時間急迫，需趕工每日製作二次
    ，則可在四個工作天完成等情，有台灣治水公司八十七年三
    月三十一日八七台治字號第○○一號函及八十七年七月二十
    七日八七台治字第○○三號函存卷可稽（見本院上訴卷第二
    宗第九十五頁、第三宗第十七頁），而安川公司則另函復，
    如依可堪用之十噸元鼎塊鐵模二十二組，灌模施作一一四個
    十噸元鼎塊，需時十二個工作天，但如依最快施作速度，則
    六個工作天即可完成，亦有安川公司函件可稽（見本院上訴
    卷第二宗第一四四頁，第三宗第二十頁），依上函件所述，
    工地現場雖尚有鐵模可供施作鼎塊，然前開工程鼎塊確未依
    公證報告內容為修復已如前所述，且重新施作鼎塊所需之水
    泥價款八十四萬二千九百三十元，既未用以購買水泥，何來
    水泥重新施作鼎塊，又重新施作鼎塊之十噸鼎塊鐵模，已於
    八十一年八月一日運回安非公司，則於八十一年八月二日災
    害復舊開始時，何來十噸鼎塊鐵模可供重新施作十噸鼎塊？
    故前開台灣治水公司、安川公司之函件，亦非可資為被告有
    重新構築鼎塊之有利認定。至證人即機工隊事務工戴麗玉及
    證人楊錫旋、張連發，分別於調查站所供，機工隊領取保險
    款後，支付日富公司災害理賠款等各項支出付款云云（見他
    字卷第一八六至一九九頁、二○九至二一○頁），僅證明有
    付款於各廠商，不足為被告確有買水泥重新施作鼎塊之有利
    證明。
　(五)甲○○為圖詐領保險金偽造發票部分，亦據證人楊錫旋、賴
  　靖森、阮松壽、胡創凱等人及台灣省水利局第三工程處負責
    前述工程之監工林萬銅證述詳盡。證人高雲昇雖於前審證稱
    ，系爭工程現場實際監工為胡創凱，監工都是查看現場施作
    情形，核對第三工程處的監工日報表，校對工程項目，轉送
    機工隊，請領工程款一般是業主請領的等語（見本院更二審
    卷(一)第一一八頁），然系爭機工隊向仁友工程行購買水泥之
    發票，係由被告囑由胡創凱所填寫，業據胡創凱於偵查時證
    稱：程序上我們要填多少數額，都由廠商拿來數據，由工程
    員審核，再由施工所主任（即被告）審核無誤，再交給我們
    填寫發票，我依他們之指示，填寫該發票後，再交由高雲昇
    及甲○○審核後，再由會計送到機工隊‧‧‧我只是根據工
    程員及施工所主任指示，去填寫數據，至於實際進度多少，
    我沒有資格去審核各等語甚詳（見偵字第一○○二九號卷第
    八七頁），且仁友工程行之印章及發票，均放在施工所供施
    工所人員開立發票乙節，亦據阮松壽於偵查時證述明確（見
    他字第四五八號卷第七五頁反面），又仁友工程行名義負責
    人賴靖森於偵查中亦證稱：仁友工程行沒有販售水泥與該工
    程包商或機工隊，等到後來，甲○○與第三區工程處，因八
    十多萬元水泥款發生爭執時，甲○○才叫我去找林萬銅，請
    他蓋章通過等語（見偵字第一○○二九號卷第四六頁反面、
    第六五頁反面），足見系爭發票確係被告囑由不知情之胡創
    凱所開立，據以請領賠償金，被告辯稱，其非現場監工，不
    知廠商之印章置於施工所，亦無參與系爭工程之承作云云，
    核係飾卸之詞，委無足取。
　(六)甲○○於水災過後不久，雖曾與賴靖森至台中榮民總醫院向
  　阮松壽借款一百零四日萬元，惟查賴靖森於原審證稱：一百
    零四萬元借據並非借據，而是發給工地工人的工資，是收據
    ，是子溪堤防工程的錢，我去阮家阮太太交給我，我交給
    工地工人當開銷及材料款，阮松壽交待他太太交給我的，在
    子溪工程內，阮松壽也是合夥人，龍井這一件工程，阮松
    壽也是借仁友工程行去標，阮松壽自始至終未參加仁友工程
    行股東，阮松壽是在子溪堤防工程才加入的，阮松壽是老
    板之一各等語（見原審卷(二)第一一三、一八九頁），而證人
　  阮松壽於台中市調查站證稱：（‧‧‧‧賴靖森隨即向我去
    表示，（八十一年）七月七日向我調借的一百零四萬元，是
    用來支付材料及工資款項，我如果接手子溪堤坊工程，就
    應承受這筆款項，我初步核算尚有二百萬元之利潤，所以答
    應接手大安溪子堤防工程」（見八十三年度他字第四五八
    號卷第一八三頁），可知阮松壽自始至終均非仁友工程行股
    東，阮松壽承受子溪堤防工程之後續工程後，該一百零四
    萬元，即應由阮松壽承受，亦即甲○○不必退還該一百零四
    萬元之借款。又仁友工程行係借日富營造公司名義標取大安
    溪子堤防工程，則阮松壽既承受後續工程，（若自始為
    子溪堤防工程之合夥人，即無承受後續工程之可言）當然為
    仁友工程行之老板，是賴靖森供稱，阮松壽為仁友工程行之
    老板之一，與常情並無不合。至證人賴靖森於調查站，檢察
    官偵查中原審法院調查中雖分別證稱：「當初因我對水利局
    的工程較內行，阮松壽及甲○○叫我負責現場之監工，惟一
    條件叫我出名當負責人（我未實際出資）但阮松壽與甲○○
    之間出資比率我並不清楚」「因仁友工程行之實際負責人為
    甲○○，子溪堤防工程進行之同時，仁友工程行亦有承包
    龍戒堤防工程，由阮松壽負責該工程，俟子溪堤防發生水
    災，甲○○告訴我說，我較不會處理工地事務，應叫阮松壽
    前來處理較妥善，所以甲○○才將我換由阮松壽負責工地」
    「甲○○向我表示阮松壽亦有合夥，以後的調度仍需聽阮松
    壽的，所以仁友工程行之實際負責人應為甲○○及阮松壽，
    而不是我」各等語。惟查甲○○以日富營造公司名義標取大
    安溪子堤防工程，八十一年七月七日水災前，由甲○○負
    責，賴靖森為工地負責人，水災後由阮松壽承受後續工程，
    則承受後續工程後，阮松壽當然為實際負責人，賴靖森在被
    通緝前，亦在工地暫時處理，是賴靖森上開所證，並不能證
    明阮松壽係仁友工程行之合夥人。又依經濟部水利署函所示
    ，其給付給日富營造公司之工程款共計五次，其中第四次給
    付之日期為八十一年十月十九日（本院更(三)審卷）第一一七
    頁，而阮松壽亦自承從第五次以後之工程款由伊所領取，核
    與楊錫旋所稱相符（見本院更(三)審卷第七一頁），則亦徵阮
    松壽係於八十一年七月七日水災過後方承受大安溪廓子堤防
    工程，應屬無疑。至於被告甲○○於本院另聲請傳喚證人楊
    錫旋以證明第五次工程款領取之時間，惟該事實業據楊錫旋
    於本院前審證述明確，本院認無再傳訊之必要，併予敘明。
　(七)被告甲○○於八十一年七月廿三日會勘時，為詐得理賠款，
  　以將來無法通過驗收為由，力爭理賠鼎塊重新施作之保險金
    ，同時卻不要求被告阮松壽重新施作，進而於知悉理賠款已
    入機工隊之帳戶，被告甲○○即以其為仁友工程行實際負責
    人及台中施工所主任雙重身分，取得仁友工程行之發票，復
    在其上為虛偽記載並予核章，以該偽造之發票持向機工隊行
    使，致機工隊陷於錯誤而交付該理賠款項予阮松壽，並有該
    發票扣案可證，自係利用職務上之機會，而詐騙機工隊已取
    得之保險金之行為，公訴意旨雖認，被告甲○○係向台灣產
    物保險股份有限公司施行詐術致該公司陷於錯誤而予理賠，
    惟查該保險公司係參酌公證人公司之意見而同意理賠，且其
    對被告甲○○之意見亦首肯，認為係在理賠之範圍以內而予
    理賠，並非受甲○○單方意見所欺矇，此業據證人即該保險
    公司承辦人姚肇業，到庭證述屬實，公訴人此部分所指，尚
    有誤會。而系爭保險理賠款，雖依臺灣省水利局機械工程隊
    八十五年十二月十八日八五水機工字第二二四一號函所敘『
    本件工程理賠金額經本隊確認接受，本隊則依契約書內第九
    條災害處理「‧‧‧工程遭受損害時，有營造保險工程者依
    甲方投保保單有關規定辦理‧‧‧」辦理，當承包商完成災
    害修護，並經施工所查驗後，則由承包商開立領據或發票報
    隊核銷，由於該理賠係屬補償性質，且其自負額部份及修護
    經費有不足時，本隊均不予補貼，因此並不指定必須開立發
    票』（見原審卷第二宗第二○七頁），惟經本院前審函調本
    件工程契約書，該契約書內容第九條關於災害處理之約定，
    業經契約雙方另以『大安溪子堤防工程施工補充說明書』
    予以刪除，又該補充說明書就本件工程災害發生後，承包商
    即日富公司可否於未依公證報告內容為修復時，受有保險理
    賠之補償，經查並無相關之約定（見本院更一卷第九十七頁
    ），惟按本件工程之理賠補償，係以保險公司實際理賠金額
    予以補償，而其修復種類、項目、數量仍以保險公司之公證
    報告為準，此有水利局機工隊八十六年八月十三日八六水機
    工字第○八三三號函在卷可稽（見本院上訴卷第一卷第一○
    六頁）。故本件工程，承造之阮松壽應於按保險公司之公證
    報告為工程之修復後，方得領取補償款無疑。至台灣省水利
    技師公會九十一年三月二十六日九一省水技公字第○○三七
    號函所述，依本件工程施工補充說明書之約定，本工程發生
　  天然災害，如無地形變遷或無法繼續施作或設計變更取消原
    工程項目之情形，本件工程保險理賠金應歸承包商所有等語
    （見本院更二審卷(二)第四頁），僅敘及依契約相關規定，本
    件保險理賠金應歸承包商取得，然並無承包商可未依公證報
    告內容修復，即得受有理賠之陳述，是該函所述尚不影響前
    開之認定，阮松壽仍應依公證報告內容為重新施作鼎塊，方
    得領取補償金甚明。又如前述，本件工程就鼎塊部份，阮松
    壽、丙○○僅依被告甲○○之指示為部份修護，並未依公證
    報告內容重新施作，而水利局第三工程處查驗人員林萬銅，
    僅於八十一年七月八日到場會勘水災受損情形，其餘二次會
    勘及保險理賠，林萬銅均無法知悉，而林萬銅、潘榮彰雖分
    別於八十一年七月二十一日、十月十九日就本工程查驗，然
    就同年七月七日水災沖毀部份並沒有查驗，只就目視看得到
    的部份查驗等情，亦經證人林萬銅及潘榮彰於偵、審中結證
    屬實（見他字卷第一二四頁，原審卷第三宗第二十頁，本院
    前審卷第二卷第八四頁），復有查驗紀錄表附卷足憑（見八
    十三年度偵字第一三○○○號卷附件八），被告雖辯稱，該
    工程鼎塊係以重新施作，或以修補方式修復，以肉眼即可分
    辨，其並無施用詐術隱瞞工程查驗人員云云，然系爭工程鼎
    塊受沖損後，依常理在完工驗收前，監造人員以肉眼觀察，
    應可辨識究係重新施作或僅以修補方式修補，固有經濟部水
    利署九十一年五月十五日經水工字第○九一五○二○六三九
    ○號函在卷可佐（見本院更(二)審卷(二)第十五頁），惟系爭工
    程發生災害後，驗收之標準係以竣工圖說（設計圖說）為準
    ，並非以保險公司理賠之公證報告為準，此有經濟部水利處
    九十年十一月八日經（九○）水利工字第○九○五○四四○
    一八號函在卷可稽（見本院更二審卷(一)第一三七、一三八頁
　  ），是工程監造人員於驗收時，僅須查驗工程是否與竣工圖
    說相符，至承包商是否有依公證報告內容，就鼎塊部分重新
    施作，非在工程查驗之範圍內，此亦據林萬銅於偵查時證稱
    保險理賠項目是機工隊與保險公司之間的關係，與第三區工
    程處無關等語甚明（見他字第四五八號卷第十八頁），故被
    告明知工程驗收僅以竣工圖說為標準，且明知系爭鼎塊經水
    災沖損後，僅須修補邊角即可與竣工圖說相符而驗收通過，
    然竟一方面向保險公司力爭理賠鼎塊重新施作之保險金，一
    方面則指示阮松壽僅以修補之方式修復鼎塊，嗣後再偽造不
    實之發票持向機工隊行使，致機工隊陷於錯誤而交付該理賠
    款項予阮松壽，其詐取保險補償金之事實，應堪認定。又依
    卷附保險公司損失理算表（見他字卷第六頁以下）及楊錫旋
    提出之災害補償申請書以購買水泥統一發票所示，甲○○係
    以詐欺而由阮松壽領得其中十噸元鼎塊保險金八十五萬六千
    六百八十八元、廿噸元鼎塊保險金八十一萬四千九百四十九
    元、重新施作鼎塊所須水泥之保險金八十四萬二千九百三十
    元，計二百五十一萬四千五百六十七元，扣除丙○○實際有
    修護災害受損部分及鼎塊部分僱工修補邊角花費二萬四千元
    外，實際共詐得二百四十九萬零五百六十七元。至於被告甲
    ○○於本院另聲請傳喚證人黃順福、羅正雄、康永盛、張連
    發等人，惟本院認本案事證已臻明確，無再予傳訊之必要，
    併予說明。
二、被告甲○○係前台灣省水利局機械工程隊副工程師，於八十
    一年間並擔任機工隊台中施工所主任，為被告所自承，則其
    係依據法令從事公務之人員，且係仁友工程行之實際負責人
    ，其利用職務上之便，及在其持有仁友工程行印章及統一發
    票之機會，囑不知情之胡創凱偽填水泥等名目及其金額數量
    之發票，於核章後持以行使，並利用不知情之楊錫旋出具切
    結書，致機工隊陷於錯誤而為給付保險金，核其所為，係犯
    貪污治罪條例第五條第一項第二款之利用職務上之機會，詐
    取財物罪、刑法第二百十六條、二百十條之行使偽造私文書
    罪，公訴意旨認被告偽造發票，係犯刑法第二百十五條之業
    務登載不實文書罪，尚有未洽，起訴法條應予變更。被告盜
    用印章、偽造私文書之低度行為為偽造及行使之高度行為所
    吸收，均不另論罪。其利用不知情之胡創凱偽填發票，為間
    接正犯。其所犯前開二罪間有方法結果之牽連關係，應從一
    重貪污治罪條例第五條第一項第二款之利用職務上之機會，
    詐取財物罪處斷。又貪污治罪條例係於八十一年七月十七日
    公布施行，被告犯罪後，貪污治罪條例，業於八十五年十月
    廿三日修正並公布施行，貪污治罪條例第五條第一項第二款
    法定本刑併科罰金部分提高為新台幣六千萬元以下，較諸舊
    條例第五條第一項第二款法定本刑併科罰金部分為新台幣二
    百萬元以下為重，依刑法第二條第一項但書規定，自應適用
    修正前最有利於行為人之法律處斷，併此敘明。原審予被告
    甲○○論科，固非無見，惟原判決就被告偽造統一發票，持
    以行使，未論以刑法第二百十六條、第二百十條之罪，已有
    未合，且於事實及理由欄內認，被告甲○○明知本件工程於
    八十一年七月二十一日初驗通過，於八十一年七月二十三日
    會勘時，以將來無法通過驗收為由，向保險公司力爭理賠鼎
    塊重新施作之保險金等情，經核該八十一年七月二十一日所
    進行之查驗，乃部份查驗而非初驗，大安溪子堤坊工程係
    於八十二年一月五日完成初驗，八十二年四月十七日完成驗
    收乙節，有初驗紀錄表、驗收證明等影本附卷可稽（見他字
    卷第一四八頁，本院前審卷(三)第三十七頁），故被告甲○○
    並非於初驗完成後明知工程已驗收完成，而力爭保險理賠，
    應係如上述於工程一般查驗時，利用其他監工人員無法發現
    工程之隱蔽部份，先向保險公司力爭全額保險理賠，另囑承
    造之阮松壽僅部份修復再向水利局詐領保險補償，是原判決
    就此部份之認定，尚屬有誤。檢察官上訴謂被告甲○○係犯
    貪污治罪條例第四條第一項第三款之罪及被告甲○○上訴意
    旨否認犯罪，雖無足取，然原判決既有上述可議之處，應由
    本院將原判決就被告甲○○被訴利用職務上之機會詐取財物
    罪部分撤銷改判。爰審酌被告犯罪之動機、目的、手段，犯
    罪所生之危害、犯罪後未坦承犯行之態度等一切情狀，量處
    如主文第二項所示之刑，並宣告褫奪公權三年，以資懲戒。
    又被告甲○○所詐領之十噸元鼎塊保險金八十五萬六千六百
    八十八元、廿噸元鼎塊保險金八十一萬四千九百四十九元、
    重新施作鼎塊所須水泥之保險金八十四萬二千九百三十元，
    計二百五十一萬四千五百六十七元，扣除丙○○實際有修護
    災害受損部分，及鼎塊部分僱工修補邊角花費二萬四千元外
    ，共詐得二百四十九萬零五百六十七元，應依法追繳並發還
    被害人台灣省水利局（現為經濟部水利局）機械工程隊，如
    全部或一部無法追繳時，以其財產抵償之。
三、據上論結，應依刑事訴訟法第三百六十九條第一項前段、第
    三百六十四條、第二百九十九條第一項前段、第三百條，貪
    污治罪條例第二條前段、第十條第一項、第二項、第十七條
    、修正前貪污治罪條例第五條第一項第二款，刑法第十一條
    前段、第二條第一項但書、第三十七條第二款、第二百十六
    條、第二百十條、第五十五條，判決如主文。
本案經檢察官乙○○到庭執行職務。
中　　華　　民　　國　　94　　年　　7 　　月　　6 　　日
            　刑事第六庭  審判長法　官　李　文　雄
                   　　　     　法　官　劉　連　星
                        　　　　法　官　陳　嘉　雄
上列正本證明與原本無異。
如不服本判決應於收受送達後十日內向本院提出上訴書狀，其未
敘述上訴之理由者並得於提起上訴後十日內向本院補提理由書（
均須按他造當事人之人數附繕本）。
                                書記官　陳　信　和
中　　華　　民　　國　　94　　年　　7 　　月　　7 　　日
                                                      Ｒ
